台灣高等法院民事判決　九十年度上易字第四九四號
　　上　訴　人　宏城房屋仲介有限公司
　　法定代理人　吳慈善
　　被　上訴人　甲○○
右當事人間損害賠償事件，上訴人對於中華民國九十年四月十二日臺灣士林地方法院
九十年度訴字第三四號第一審判決提起上訴，本院判決如左：
    主    文
上訴駁回。
第二審訴訟費用由上訴人負擔。
    事    實
甲、上訴人方面：
一、聲明：(一)原判決廢棄。
          (二)被上訴人應給付上訴人新台幣（下同）八十萬三千元及自起訴狀繕本送
            達之翌日起至清償日止，按年息百分之五計算之利息。
二、陳述：除與原判決記載相同部分，予以引用外，並補稱略以：
    (一)被上訴人向上訴人誆稱有欠稅問題不能辦理所有權移轉登記，致上訴人陷於錯
      誤而同意解約，然解約後不久，被上訴人非但未辦退購，反將系爭坐落台北市
      中山區○○段○○段七八二之二地號土地所有權應有部分及其地上建物即門牌
      號碼為台北市○○街十一巷三號七樓房屋（下稱系爭房地）設定抵押權與他人
      ，並已辦畢所有權移轉登記與他人，上訴人發現遭被上訴人詐欺後，旋提起本
      訴，並以起訴狀繕本之送達為撤銷該項代理解約之意思表示。
    (二)訴外人江炳輝將買受系爭房地之權利轉讓予上訴人，係屬債權讓與，上訴人確
      有通知被上訴人。
    (三)依被上訴人與訴外人江炳輝間所簽訂之不動產買賣契約書第四條第三項前段約
      定，訴外人江炳輝有權指定系爭房地之登記名義人，無須被上訴人同意，核其
      性質應屬民法第二百六十九條第一項所規定之第三人利益條款。
    (四)系爭協議書第三點中有關雙方一切權利義務均告解除之文句，已經刪除，足見
      該協議書之簽立絕非免除被上訴人一切責任。
三、證據：除援用原審之立證方法外，並補提出繳款單、配售契約書、土地及建物登
          記謄本及收據為證，及聲請訊問證人黃德倫。
乙、被上訴人方面：
一、聲明：上訴駁回。
二、陳述：除與原判決記載相同部分，予以引用外，並補稱略以：
    (一)上訴人公司之員工代理訴外人江炳輝與被上訴人間簽訂解除買賣契約書時，上
      訴人均知悉，且雙方言明被上訴人除將款項退還訴外人張志平外，其餘任何事
      項均由上訴人負責，與被上訴人無涉，被上訴人並無何詐欺情事。
    (二)被上訴人雖有書立收據表示收到自備款一百十二萬餘元及權利金四十萬元，但
      實際上僅收到權利金四十萬元。
三、證據：除援用原審之立證方法外，並補提出協議書、被上訴人與訴外人江炳輝間
          所簽訂之不動產買賣契約書、上訴人與訴外人江炳輝間所簽訂之不動產權
          利買賣契約書、存證信函及增值稅單為證。
    理    由
一、本件上訴人起訴主張：被上訴人前與訴外人江炳輝就系爭房地訂立買賣契約後，
    訴外人江炳輝又將該契約權利，以一百九十二萬九千七百零八元之代價轉讓與上
    訴人，並由上訴人通知被上訴人，詎被上訴人竟向上訴人誆稱欠稅不能辦理所有
    權移轉登記，如不解約辦退購，將遭致台北市政府公教人員住宅輔建及福利互助
    委員會（下稱住福會）沒收云云，故意詐騙上訴人以達解約目的，爰依民法第九
    十二條第一項前段規定，撤銷該項代理解約之意思表示，並依民法第一百八十四
    條第一項前段及第二百二十六條第一項規定等情，求為命被上訴人給付八十萬三
    千元及自起訴狀繕本送達翌日起至清償日止，按年息百分之五計算利息之判決。
    被上訴人則以：被上訴人並未同意訴外人江炳輝將契約權利義務轉讓上訴人，且
    上訴人偽造被上訴人之署押及印文，將系爭房地另出售訴外人張志平，並向訴外
    人張志平收取價金，經被上訴人發現提出質疑後，上訴人始代理訴外人江炳輝與
    被上訴人協議解除買賣契約，由被上訴人將退還訴外人江炳輝之自備款一百十二
    萬六千七百零八元交予訴外人張志平，被上訴人雖有書立收據表示收到自備款一
    百十二萬餘元及權利金四十萬元，但實際上僅收到權利金四十萬元，被上訴人並
    無任何詐欺行為等語，資為抗辯。
二、本件經依民事訴訟法第四百六十三條準用同法第二百七十條之一第一項第三款規
    定，整理並協議簡化爭點及不爭執點後，兩造同意就言詞辯論時所陳述之事實及
    主張之法律關係為論斷（見本院卷第一○三、一○四頁）。茲查本件被上訴人與
    訴外人江炳輝於民國（下同）八十八年十二月六日就被上訴人向住福會配售之國
    宅即系爭房地訂立買賣契約，嗣上訴人於八十九年三月十日與訴外人江炳輝簽訂
    不動產權利買賣契約書，約定由上訴人承受訴外人江炳輝與被上訴人間買賣契約
    所生之權利義務，迨八十九年十月七日上訴人公司之員工代理訴外人江炳輝與被
    上訴人協議解除買賣契約，由被上訴人退回自備款一百十二萬六千七百零八元之
    事實，為兩造所自認（見本院卷第二八、二九、九八、一○三頁），並有被上訴
    人與訴外人江炳輝間所簽訂之不動產買賣契約書（見原審卷第九頁至第十四頁）
    、訴外人江炳輝與上訴人間所簽訂之不動產權利買賣契約書（見原審卷第十五頁
    ）、協議書（見原審卷第三一頁）及配售契約書（見本院卷第三三頁至第三七頁
    ）可稽，自堪信為真實。是本件兩造之爭執點僅為：
    (一)按以契約訂定向第三人為給付者，要約人得請求債務人向第三人為給付，其第
      三人對債務人，亦有直接請求給付之權，民法第二百六十九條第一項定有明文
      ，而此種向第三人給付之約定，即學理上所稱之第三人利益條款。本件被上訴
      人與訴外人江炳輝於八十八年十二月六日，就被上訴人向住福會所配售之國宅
      即系爭房地，簽訂不動產買賣契約，嗣訴外人江炳輝又與上訴人簽訂不動產權
      利買賣契約，約定由上訴人承受買賣契約所生之權利義務，已如前述。依被上
      訴人與訴外人江炳輝間所簽訂之不動產買賣契約書第四條第三項約定：「辦理
      產權移轉登記時，有關權利名義，得由甲方（即江炳輝）自行指定，乙方（即
      被上訴人）絕無異議．．．」之內容觀之（見原審卷第十一頁），訴外人江炳
      輝既就系爭房地得自由指定登記名義人，則經訴外人江炳輝指定為登記之名義
      人，依上開說明，自有權利直接請求被上訴人辦理系爭房地之所有權移轉登記
      ；再依訴外人江炳輝與上訴人間所簽訂之不動產權利買賣契約書第一點約定：
      「．．．出賣人（即江炳輝）與甲○○先生之間買賣所產生之一切權利與義務
      均由買受人（即上訴人）承接．．．」內容觀之（見原審卷第十五頁），上訴
      人與訴外人江炳輝間就系爭房地已達成契約承擔之合意，按雙務契約之一造，
      於未經他造同意前，與第三人約定將基於雙務契約所應負擔之義務及所享權利
      ，均概括由第三人承受，此契約承擔之效力雖不及於他造，然第三人仍得據雙
      務契約中之第三人利益條款，直接取得請求他造給付之權利，準此，上開契約
      承擔合意，其效力雖因未經被上訴人同意而不及於被上訴人，然依上開說明，
      上訴人仍得據此取得直接請求被上訴人辦理系爭房地所有權移轉登記之權利。
    (二)惟按第三人利益契約之債務人，得以由契約所生之一切抗辯對抗受益之第三人
      ，民法第二百七十條定有明文；是利益第三人雖有直接向債務人請求給付之權
      利，惟契約如經解除時，債務人即得據此拒絕利益第三人之請求。本件被上訴
      人抗辯上訴人公司之員工已代理訴外人江炳輝與被上訴人簽訂協議書，合意解
      除雙方間所簽訂之不動產買賣契約，並約定由被上訴人退回一百十二萬六千七
      百零八元，訴外人江炳輝將系爭房地交還，上訴人已無主張權利等情，有該協
      議書可稽（見原審卷第三一頁），且核與證人羅育澤（即原上訴人公司之店長
      ）於原審所證稱：「．．．我是就解約的部分有參與．．．。我們解除契約的
      時間是八十九年十月七日」、「．．．我們跟江炳輝說，我們承擔買賣契約的
      權利義務，．．．被告（即被上訴人）是說，只要他拿得到錢，房子賣給誰都
      沒有關係」（見原審卷第六十頁）、「協議書上的一百十二萬六千七百零八元
      ，這是住福會的頭期款，因我們手上握有收據，而要退款的時候需要這個收據
      才能退錢，所以他（指被上訴人）把這筆錢退還給我們」（見原審卷第六一頁
      ），及證人黃德倫（即上訴人公司之前副理）於原審所證述：「．．．我們在
      向江炳輝承受權利義務時，我有跟被告報備，那時被告說，他只要拿到錢就好
      ，其餘事情他不管」、「．．．協議書上一百十二萬六千七百零八元，是當初
      繳到住福會的頭期款」、「．．．被告是說，他已經委託我們處理了，不管我
      們賣給誰，但是要他賠償江炳輝的話，他是不同意的」（見原審卷第六三頁）
      、「當時錢先生（即被上訴人）說要拿到權利金五十萬元，其他部分均交給宏
      城公司（即上訴人）處理．．．，後來我們又協議，江炳輝以一百九十二萬九
      千七百零八元讓給宏城公司．．．被上訴人說反正房屋他已賣了，他不管」（
      見本院卷第一一九、一二○頁）以及證人孫殿年於原審所證述：「（協議書）
      是我製作的。是原告（即上訴人）把房子賣給張志平，但是未經被告的同意．
      ．．我那時是在協議書上寫原告代表江炳輝來解除契約，被告把錢退還原告，
      但事實上是把錢交給張志平。．．．協議書上的一百十二萬六千七百零八元是
      被告繳給市政府（指住福會）的自備款，．．．我只知道，他們是說被告願意
      還這個錢就願意解約」、「．．．原告是說契約解除，而被告退回的錢就給張
      志平」（見原審卷第六五、六六頁）等情節相符，足見被上訴人所為之上開抗
      辯，應可憑信。被上訴人與訴外人江炳輝間就系爭房地所簽訂之不動產買賣契
      約既經雙方合意解除而不復存在，揆諸上開說明，被上訴人自得據此抗辯，拒
      絕上訴人之請求，則被上訴人對於上訴人自不負民法第二百二十六條第一項所
      規定給付不能之損害賠償責任。
    (三)雖上訴人云被上訴人向伊誆稱欠稅，系爭房地將遭致住福會沒收，以詐騙方式
      達解約之目的，業經伊依民法第九十二條第一項前段撤銷該項代理解約之意思
      表示後，被上訴人亦應負侵權行為之損害賠償責任，而上訴人所舉出之證人羅
      育澤、黃德倫亦在原審證稱因被上訴人欠國稅局稅款，怕被法院查封，故上訴
      人同意簽訂協議書解除契約云云（見原審卷第六十頁及第六三頁），但被上訴
      人抗辯係因上訴人轉賣系爭房地與訴外人張志平，未經伊同意，故而解約等語
      ，而證人孫殿年亦在原審證稱：「因被告（指被上訴人）不願意配合把房子過
      戶給張志平，不承認他與張志平之買賣契約，為了有和平的解決，原告（即上
      訴人）是說契約解除，而被告退回的錢就給張志平，．．．」（見原審卷第六
      六頁）；另證人張志平亦在原審證稱：「被告（指被上訴人）之所以要解約有
      一方面是因他欠稅的問題，也有因被告不承認我與他的買賣契約存在」（見原
      審卷第六七頁），上訴人尚難證明係被上訴人施用詐術欺罔其，致其陷於錯誤
      ，而由其公司之員工代理訴外人江炳輝與被上訴人合意解除前開買賣契約。況
      上訴人僅係代理訴外人江炳輝解除前開買賣契約，為其所自認（見本院卷第二
      八、二九頁），依民法第一百零三條第一項規定，直接對於訴外人江炳輝本人
      發生效力，亦非上訴人所得自行決意為撤銷該項合意解除契約之意思表示，則
      被上訴人自無由成立侵權行為，對於上訴人自亦不負侵權行為之損害賠償責任
      。
三、綜上所述，上訴人依據侵權行為之法則及民法第二百二十六條第一項給付不能損
    害賠償之規定，請求被上訴人給付八十萬三千元並加付法定遲延利息，自屬不應
    准許。從而原審所為上訴人敗訴之判決，所持理由雖與本院不同，但其結果並無
    二致，仍應維持。上訴論旨指摘原判決不當，求予廢棄改判，應認為無理由。
四、至兩造其餘之攻擊或防禦方法及未經援用之證據，經本院斟酌後，認為均不足以
    影響本判決之結果，自無逐一詳予論駁之必要，併此敘明。
五、據上論結，本件上訴應認為無理由，依民事訴訟法第四百四十九條第二項、第七
    十八條，判決如主文。
中　　　華　　　民　　　國　　九十一　　年　　　三　　　月　　  十九　　日
　　　　　　　　　　　　　　　　民事第十三庭
　　　　　　　　　　　　　　　　　　審判長法　官　林　鄉　誠
　　　　　　　　　　　　　　　　　　　　　法　官　劉　清　景
　　　　　　　　　　　　　　　　　　　　　法　官　王　聖　惠
右正本係照原本作成。
上訴人不得上訴。
中　　　華　　　民　　　國　　九十一　　年　　　三　　　月　　　二十　　日
　　　　　　　　　　　　　　　　　　　　　書記官　陳　樂　觀
